臺灣高等法院刑事裁定
111年度毒抗字第72號
抗  告  人  
即  被  告  陳頌恩



上列抗告人因聲請施以強制戒治案件，不服臺灣新北地方法院中
華民國111年1月6日裁定（111年度毒聲字第14號），提起抗告，
本院裁定如下：
    主  文
抗告駁回。                                              
    理  由
一、原裁定意旨略以：被告甲○○因施用第二級毒品案件，經原審
    法院以109年度毒聲字第1162號裁定送觀察、勒戒。嗣被告
    送勒戒處所執行後，經勒戒處所予以評估判斷，認有繼續施
    用毒品之傾向等情，有本院被告前案紀錄表、上開刑事裁定
    書、法務部○○○○○○○○民國110年12月24日北所衛字第1101300
    6990號函檢附該所附設勒戒處所之有無繼續施用毒品傾向證
    明書及有無繼續施用毒品傾向評估標準紀錄表各1份在卷可
    稽。是以本件聲請人之聲請，於法核無不合，應予准許，爰
    依毒品危害防制條例第20條第2項後段規定，裁定被告令入
    戒治處所施以強制戒治，其期間為6個月以上，至無繼續強
    制戒治之必要為止，但最長不得逾1年等語。
二、抗告意旨略以：
　㈠本件以抗告人即被告有多項前科紀錄即認定有繼續施用毒品
    之傾向，其過程過於草率。109年修法後，觀察勒戒完成逾3
    年應視為「初犯」，縱抗告人有無法磨滅之過去，亦應以初
    犯評量。抗告人110年11月18日入所尿液採檢中，第二級毒
    品反應呈陰性，雖有第三級毒品陽性反應，但第三級毒品非
    觀察勒戒範圍，應不予計分。且抗告人並非在監執行轉勒戒
    ，而係自行報到，可見抗告人並無毒癮，亦無無法自制戒除
    之情，並不需受強制戒治。觀察勒戒期間抗告人深感悔悟、
    痛感前非，也願主動至醫療機構治療。又抗告人無法理解混
    合施用毒品定義為何，抗告人雖是施用混合毒品咖啡包，但
    其中除甲基安非他命外，未摻有其他第一、二級毒品成分，
    且施用過程中也未與其他毒品共同施用，不能算是混合施用
    。
　㈡抗告人勒戒期間得知所內數位有多項前科且入所時尿液檢驗
    呈第一、二級毒品陽性反應之其他勒戒人，均於勒戒後出所
    。抗告人無法理解何以入所時尿液檢驗第二級毒品呈陰性，
    且無戒斷症狀或服用戒斷藥物、精神科藥物，反被評估為有
    繼續施用之可能，實與事實相違背。抗告人認評估標準非客
    觀，且未有一定標準。抗告人在所內受2次心裡醫師評估，
    前後相加約10分鐘，2次談話內容皆圍繞在抗告人未服兵役
    問題，實無法理解與繼續施用毒品有何關連。
　㈢以上所述並非抗告人之藉口，實是評估過程有失公平且非客
    觀，抗告人在勒戒期間感受家人關懷，深知悔悟，痛改前非
    ，望能重新審酌抗告人生命自由價值，法外開恩，撤銷原裁
    定，給予抗告人有利之裁定等語。
三、按觀察、勒戒後，檢察官或少年法院（地方法院少年法庭）
    依據勒戒處所之陳報，認受觀察、勒戒人有繼續施用毒品傾
    向者，檢察官應聲請法院裁定或由少年法院（地方法院少年
    法庭）裁定令入戒治處所強制戒治，其期間為6個月以上，
    至無繼續強制戒治之必要為止，但最長不得逾1年。依前項
    規定為觀察、勒戒或強制戒治執行完畢釋放後，3年後再犯
    第10條之罪者，適用前2項之規定，毒品危害防制條例第20
    條第2項、第3項定有明文。次按有無繼續施用毒品傾向之評
    估標準，並非完全以受勒戒人勒戒後之結果為準，勒戒前之
    各種情況，仍應作為評估之依據。依勒戒處所評分說明手冊
    規定，係以前科紀錄與行為表現、臨床評估、社會穩定度，
    三項合併計算分數，每一大項皆有靜態因子與動態因子。而
    關於有無繼續施用毒品傾向之評估標準，法務部因應毒品危
    害防制條例之修正及109年11月18日最高法院刑事大法庭109
    年度台上大字第3826號裁定意旨，業於110年3月26日以法矯
    字第11006001760號函修正頒布「有無繼續施用毒品傾向評
    估標準紀錄表」、「有無繼續施用毒品傾向評估標準評分說
    明手冊」，上開評分說明手冊載明判定之原則：「受觀察勒
    戒人入所後，經過2週時間的觀察、勒戒，由處所及醫療人
    員依據其各項紀錄、資料及觀察勒戒期間之行為表現，加以
    評分。在勒戒人入所4至6週後，可再做一次評估以做必要之
    評分修正。每一大項皆有靜態因子與動態因子。先以靜態因
    子分數評分，靜態因子分數總分在60分（含）以上為『有繼
    續施用毒品傾向』；60分以下，與動態因子分數相加，如果
    總分在60分（含）以上，為『有繼續施用毒品傾向』」，又評
    估標準紀錄表及說明手冊中「前科紀錄與行為表現」之第1
    題及第3題之計分方式修正如下(餘無修正)：㈠第1項「毒品
    犯罪相關司法紀錄」：計分方式修正為每筆(次)5分，總分
    上限為10分；㈡第3項「其他犯罪相關紀錄」：計分方式修正
    為每筆(次)2分，總分上限為10分。是被告有無「繼續施用
    毒品傾向」，係依具體個案之臨床實務及相關事證等情綜合
    判定，有其相當之專業依據及標準，且涉及專門醫學，又衡
    酌強制戒治之目的，係為協助施用毒品者戒斷毒品之心癮及
    身癮所為之一種保安處分類型，而該評估標準係將與判斷有
    無繼續施用傾向之相關因素加以列舉及量化，適用於每一位
    受觀察、勒戒處分之人，具一致性、普遍性、客觀性，以利
    執法者判定受勒戒人有無繼續施用毒品傾向，倘其評估由形
    式上觀察，無擅斷或濫權等明顯不當情事，法院應予尊重。
四、經查：
　㈠抗告人因於109年7月8日，在屏東縣恆春鎮民宿施用含第二級
    毒品甲基安非他命之毒品咖啡包，而經原審法院109年度毒
    聲字第1162號裁定令入勒戒處所觀察、勒戒，於執行觀察、
    勒戒期間，經法務部○○○○○○○○附設勒戒處所之醫師依法務部
    上開110年3月26日修正之評估標準評分為：⑴前科紀錄與行
    為表現部分合計為32分（毒品犯罪相關司法紀錄「2筆」，
    計10分、首次毒品犯罪年齡為「20歲以下」計10分、其他犯
    罪相關紀錄「5筆」，計10分、入所時尿液毒品檢驗為「無
    藥物反應」計0分，上開4項靜態因子合計為30分；所內行為
    表現之動態因子「持續於所內抽煙」，評定為2分）；⑵臨床
    評估部分合計為36分（「有」多重毒品濫用，為安非他命、
    MDMA（快樂丸），計10分、「有」合法物質濫用，為菸、酒
    、檳榔，計6分、使用方式為「無注射使用」計0分、使用年
    數為「超過1年」計10分，上開靜態因子合計為26分；精神
    疾病共病（含反社會人格）為「疑似」計5分（當兵因精神
    疾病驗退）、臨床綜合評估（含病識感、動機、態度、就醫
    意願）評定為「偏重」計5分，上開動態因子合計為10分）
    ；⑶社會穩定度部分為0分（工作為「全職工作」賣車，計0
    分、家人藥物濫用為「無」計0分，上開靜態因子合計為0分
    ；入所後家人是否訪視為「有，1次」計0分、出所後是否與
    家人同住則為「是」計0分，上開動態因子合計為0分）。以
    上⑴至⑶部分之總分合計為68分（靜態因子共計56分，動態因
    子共計12分），經依新修正之評估標準評定為「有繼續施用
    毒品傾向」等情，有法務部○○○○○○○○附設勒戒處所110年12
    月24日出具之有無繼續施用毒品傾向證明書、有無繼續施用
    毒品傾向評估標準紀錄表附卷可憑（附毒偵緝卷）。是新修
    正之「有無繼續施用毒品傾向評估標準」既係法務部邀集專
    家學者暨相關機關研商後修正完竣，以因應毒品危害防制條
    例之修法意旨，且為一般受觀察勒戒處分人均一體適用，並
    無恣意、濫權情事，本院就此專業判斷自應尊重。而且依照
    評分說明手冊載明判定之原則，上述評估係該所相關專業知
    識經驗人士，於抗告人受觀察、勒戒期間，依其本職學識評
    估抗告人之前科紀錄與行為表現、臨床評估、社會穩定度等
    因子所為之綜合判斷，經科學驗證所得之結論，足徵上開證
    明書及評估標準紀錄表，係綜合個案之臨床實務及具體事證
    為評分，以判定抗告人有繼續施用毒品傾向，自形式上觀察
    ，並無擅斷或濫權等明顯不當之情事，自得資為判斷抗告人
    有無繼續施用毒品傾向之證明。是自上開評定之評分結果觀
    之，抗告人確有繼續施用毒品之傾向，而達應施以強制戒治
    之標準，自有依法再施以強制戒治以降低其再次施用毒品之
    危險性之必要。
  ㈡抗告意旨雖以其入所尿液採檢中，第二級毒品反應呈陰性，
    雖有第三級毒品陽性反應，但第三級毒品非應觀察勒戒範圍
    ，應不予計分。且抗告人並非在監執行轉勒戒，而係自行報
    到，可見抗告人並無毒癮，不需受強制戒治云云。惟上開評
    估標準紀錄表中「入所時尿液毒品檢驗」為「無藥物反應」
    計0分，可見並未忽略抗告人入所時尿液檢驗第二級毒品為
    陰性反應之有利因素乙節，亦未將抗告人自稱有第三級毒品
    反應部分納入計分，抗告人上開所指與前揭認定並無不同。
    至抗告人自稱自行報到而接受執行乙節，至多呈現抗告人並
    未逃避觀察勒戒執行，然與其之後是否有繼續施用毒品傾向
    之判斷無直接關係，均無從據以認為原評估結果有何違誤之
    情。
  ㈢抗告人又爭執其施用毒品咖啡包除甲基安非他命外，未摻有
    其他第一、二級毒品成分，也未與其他毒品共同施用，不能
    算是混和施用毒品云云。惟按，上開評估標準紀錄表中之「
    多重毒品濫用」，係指是否曾有二種或二種以上毒品施用經
    驗，而非據以執行觀察勒戒該次施用時是否混合施用毒品。
    而查抗告人於104年間曾有同時施用第二級毒品甲基安非他
    命及MDMA之記錄，此有原審法院104年度原簡字第136號判決
    在卷可稽，是抗告人確有甲基安非他命及MDMA二種毒品之使
    用經驗，而有多重毒品濫用情形，評估記錄表該項以此認定
    計為10分，並無違誤。
  ㈣抗告人另以其他有多項前科且入所時尿液為第一、二級毒品
    陽性反應之勒戒人已勒戒成功出所為由，認其反被評估為有
    繼續施用之可能，而質疑無一定、客觀之評估標準，且2次
    心理醫師評估，談話內容皆圍繞在抗告人未服兵役問題，無
    法理解與繼續施用毒品有何關連云云。然上開評估記錄表係
    法務部邀集專家學者暨相關機關研商後修正完竣，業如前述
    ，且為一般受觀察勒戒處分人均一體適用之客觀標準，並無
    抗告意旨所稱恣意或濫權情事。且有無繼續施用毒品傾向之
    評估項目多端，已詳列如前，非僅以前科之有無及入所時尿
    液檢驗結果如何為斷；再者不同受勒戒人評估係個別獨立判
    斷，是抗告意旨所舉其他勒戒個案縱有前科、入所尿液檢驗
    為陽性，仍勒戒結束出所，亦不能據以認為抗告人必須為相
    同之評估結果。又本件評估標準記錄表之「精神疾病共病（
    含反社會人格）」項評分為「疑似」，其後並註記「當兵因
    精神疾病驗退」，可知心理醫師於評估談話中提及抗告人未
    服兵役問題，係為評估該項情形，自不能以此認與抗告人有
    無繼續施用傾向之判斷無關，而指評估標準無一定、客觀之
    評估標準，是此部分抗告意旨亦無可採。
五、綜上所述，原審以檢察官聲請意旨並無不合，依毒品危害防
    制條例第20條第2項後段之規定，裁定抗告人令入戒治處所
    施以強制戒治，其期間為6個月以上，至無繼續強制戒治之
    必要為止，但最長不得逾1年，經核並無不合。抗告意旨徒
    以前詞指摘原裁定不當，請求撤銷原裁定，為無理由，應予
    駁回。
據上論斷，應依刑事訴訟法第412條，裁定如主文。
中　　華　　民　　國　　111 　年　　1 　　月　　22　　日
                  刑事第十四庭  審判長法　官  黃斯偉
                                      法　官  郭豫珍
                                      法　官  黎惠萍
以上正本證明與原本無異。
不得再抗告。
                                      書記官  楊筑鈞
中　　華　　民　　國　　111 　年　　1 　　月　　22　　日